臺灣彰化地方法院員林簡易庭民事判決
110年度員簡字第17號
原      告  江冠良  
            張依萍  
            江貞儀  
            張仲傑  



上列4人共同
訴訟代理人  唐樺岳律師
被      告  陳富田  
            陳來旺  
            陳高明  
上列當事人間請求確認通行權存在事件，本院於民國110年10月2
0日言詞辯論終結，判決如下：
    主    文
確認原告就被告共有坐落彰化縣○○鄉○○段○○○地號、一三六地號
土地內，如附圖所示編號A部分面積七平方公尺、編號B部分面積
三點三七平方公尺之土地有通行權存在。
訴訟費用由被告負擔百分之五十，餘由原告負擔。
    事實及理由
一、原告主張：
　㈠原告江冠良所有坐落彰化縣○○鄉○○段000○號（門牌號碼：彰
    化縣○○鄉○○路000○00號）、原告張依萍所有坐落同段301建
    號（門牌號碼：同鄉浮圳路692之12號）、原告江貞儀所有
    同段302建號（門牌號碼：同鄉浮圳路692之7號）、原告張
    仲傑所有同段303建號（門牌號碼：同鄉浮圳路692之9號）
    之建物，平時進、出入上開建物均利用同段原告等4人共有
    之134地號土地（下稱系爭土地）作為對外交通聯絡道路，
    該土地與被告共有同段135地號、136地號土地相毗鄰，現原
    告等4人因通行系爭土地經由135地號、136地號土地連接彰
    化縣永靖鄉浮圳路對外交通聯絡，然因當初建商建造時，明
    知系爭土地雖能對外連接道路通行，然因如附圖所示原告等
    4人藉由共有之系爭土地進出時，因入口處及轉角處寬度不
    足，無法順利通行，必須藉由鄰地如附圖所示編號A、B兩土
    地供進出及轉彎，方能順利通行，不致發生碰撞危險，現被
    告等3人將磚塊堆疊在如附圖所示編號B之土地上，已造成原
    告等4人欲轉彎時險象環生，如無法取得上開土地之通行權
    ，原告等4人居住社區猶如袋地，根本無法對外交通，爰依
    民法通行權之法律關係，請求鈞院選擇對相鄰地損害最小之
    方案供原告通行等語。並聲明：如主文第1項所示。
二、被告均以：
　㈠建商當初興建社區時，未妥善規劃對外交通之通路，亦未與
    被告等3人協商，現在社區內同段130地號土地仍為空地，對
    外直接連接浮圳路，原告等4人應由上開130地號土地對外通
    行。另建商興建社區房屋時，係向同段128地號土地所有權
    人使用借貸該地通行，今建商仍應與該地所有權人善後道路
    使用問題。
　㈡被告陳富田、陳來旺、陳高明共有135、136地號土地以前即
    提供供作道路（浮圳路694巷）使北側浮圳路694巷內之家族
    人員對外通路已數十年，惟非既成道路，均為祖產，如附圖
    所示編號A部分尚可收取償金供原告使用對外交通聯絡，如
    附圖所示編號B部分面積3.37平方公尺土地，一旦供原告通
    行權使用，慢慢地就變成原告等4人長期占用，系爭135地號
    土地即欠缺完整性，甚至會變成原告等4人有權占用之土地
    ，屆期如被告等3人須收回開發利用，反倒要求原告4人返還
    ，祖先留下之土地寸土不讓。　
　㈢被告3人從未經過法院訴訟，原告4人不先與被告等3人等協商
    通行權，逕對年事已高之被告3人起訴，被告受此屈辱，孰
    不能忍且身心均因原告起訴遭受莫大痛苦、疾病，不同意原
    告利用135地號土地供通行等語答辯。並聲明：原告之訴駁
    回。
三、本院之判斷：　
  ㈠按確認法律關係之訴，非原告有即受確認判決之法律上利益
    者，不得提起之，民事訴訟法第247條第1項定有明文。所謂
    即受確認判決之法律上利益，係指因法律關係之存否不明確
    ，致原告在私法上之地位有受侵害之危險，而此項危險得以
    對於被告之確認判決除去之者而言，最高法院42年台上字第
    1031號判例意旨參照。原告4人主張對被告共有135、136地
    號土地內如附圖所示編號B部分面積3.37平方公尺、A部分土
    地面積7平方公尺（共計10.37平方公尺）有通行權存在，為
    被告所否認，且放置堆積磚塊阻止原告通行，實不敷原告通
    行之需要且有發生人身危險之虞等情，被告上開行為已影響
    原告主張通行權存在之法律上利益，揆諸前揭判例意旨，原
    告對被告提起本件確認訴訟，自有即受確認判決之利益，先
    予敘明。
  ㈡本件原告主張其所有系爭土地為不適宜對外通行之事實，業
    據其提出地籍圖謄本、兩造所有土地及建物謄本、照片4張
    、彰化縣員林地政事務所土地複丈成果圖、通行權利書即兩
    造簽立通行權同意書、135地號及136地號土地異動索引附卷
    可稽，原告等4人所有土地與被告3人共有135、136地號土地
    並非源自同一筆土地分割而來，應堪信原告上開主張系爭土
    地對外連接彰化縣永靖鄉浮圳路不適宜通行之事實為真實。
　㈢按土地因與公路無適宜之聯絡，致不能為通常使用時，除因
    土地所有人之任意行為所生者外，土地所有人得通行周圍地
    以至公路；前項情形，有通行權人應於通行必要之範圍內，
    擇其周圍地損害最少之處所及方法為之，民法第787條第1項
    、第2項前段分別定有明文。所謂通行必要範圍內，周圍地
    損害最少之處所及方法，應依社會通常之觀念，就附近周圍
    地之土地性質、地理狀況，相鄰土地所有人及利用人之利害
    得失，斟酌判斷之（最高法院98年度台上字第1842號判決意
    旨參照）。是所謂「損害最少之處所」，其損害非僅指從面
    積多寡考量，亦須斟酌土地之位置、地勢、用途、對於兩造
    當事人之影響等因素。
  ㈣本院於民國110年4月9日會同兩造與地政測量人員至系爭土地
    現場勘驗，經測量後，社區內如附圖所示同段133地號土地
    上興建之建物外牆距系爭土地西側地界線僅約2.9公尺，且
    為車道轉彎處，根本無轉彎迴轉道寬距，而平均一般轎車寬
    度為2.5公尺至2.75公尺，無法順利通過上開轉彎道，必須
    再三後退迴正後方能勉為通過，發生擦撞轉彎牆角之機率甚
    高，此有勘驗筆錄及員林地政事務所於110年2月22日員土測
    字第318號複丈成果圖即附圖在卷可憑。更重要的是如果社
    區內發生火災或其他救護事宜，中型消防車寬度約3.5公尺
    ，一般救護車寬度為3公尺，搶險救災時無法通過上開轉彎
    處，距離社區東側住戶甚遠，無法及時搶救，貽誤救災時機
    ，對於原告等4人及其他社區住戶實為不利。
　㈤承上，原告欲對外交通聯絡而以系爭土地連接彰化縣永靖鄉
    浮圳路時，系爭134地號土地最寬處約2公尺，亦無法開車經
    由系爭土地對外交通，必須使用部分被告共有135地號土地
    通行至外，如依原告原通行方案，係將如附圖所示圖標點4
    畫一直線連接圖標點1，而如附圖所示圖標點7製圖標點2中
    間路段，其原來寬度為3.26公尺至4.03公尺不等，足敷原告
    等4人通行所需寬度，再占用被告3人共有136、135地號東側
    土地即屬無實益，是本院認定如附圖所示編號A部分土地面
    積約7平方公尺，業已將原告等4人對外通行之出入口加寬至
    4.46公尺，方為對被告等3人損害最小之方案。　
　㈥本件本院認定原告等4人均為社區住戶，原依系爭土地對外交
    通聯絡仍有不適宜通行之處，特選擇對於被告共有135地號1
    36地號土地內各如附圖所示編號A、B部分（A部分面積7平方
    公尺、B部分面積3.37平方公尺）有通行權存在，為對於被
    告等3人損害最小之方案，惟通行權人只有使用該土地通行
    之權利，如供通行地地主有其他開發計畫，通行權即終止，
    原告等4人必須另覓通行地，並非將附圖所示編號A、B部分
    土地劃歸原告4人共有，只是借給原告等4人通行使用，與被
    告3人所有權無涉。本院多次闡明被告3人非將上開土地給原
    告等4人，僅為借其使用通行，原告等4人亦不得在上開土地
    內設置任何地上物等情，被告始終認為如借原告等4人通行
    ，慢慢地上開土地就拿不回來了，堅不同意，本院只得依法
    裁判。至被告3人辯稱：原告可請求通行同段130地號（社區
    內未興建之地）或原先借用相鄰之同段128地號進出云云。
    經查，130地號土地為訴外人陳松村所有，係屬私人所有，
    與被告110年2月3日所提民事答辯狀內陳述：建商為賴先生
    （不知名字）及賣地原地主陳振輝均無關係，如提供其土地
    供原告等4人對外通行，並非損害最小之方案；又同段128地
    號土地係建商興建房屋時借用之土地，但是128地號土地如
    附圖所示係南北狹長型土地，如請求利用128地號土地供通
    行，供通行地面積恐與如附圖所示通行方案差數十倍，且容
    易造成畸零地，亦非損害最小之方案。而建商所為造成原告
    4人通行困難，亦非原告4人任意行為造成，則建商事後置之
    不理，亦同時造成被告3人之損害，應可歸責，附此敘明。
　㈦另被告等3人於110年7月13日言詞辯論程序中提出原告給付通
    行權償金之抗辯，經本院囑託茗強不動產估價師聯合事務所
    估價，依該估價師事務所結論，被告每年每人僅獲得償金新
    臺幣（下同）248元（見本院卷第277頁），與原告每人願給
    付被告每人5萬元償金相差甚多（見本院卷第321頁），本院
    亦非認可上開估價師事務所估價結論，是如被告請求償金，
    應另訴為之，以維被告之權益。
　㈦綜上所述，原告依通行權之法律關係，請求確認原告4人對於
    135地號、136地號土地內，各依附圖所示編號A部分面積7平
    方公尺、編號B部分面積3.37平方公尺之土地，有通行權存
    在，為有理由，應予准許。　
四、本件訴訟費用之負擔：按「因共有物分割、經界或其他性質
    上類似之事件涉訟，由敗訴當事人負擔訴訟費用顯失公平者
    ，法院得酌量情形，命勝訴之當事人負擔其一部」，民事訴
    訟法第80條之1定有明文。本件原告等4人請求確認135地號
    、136地號土地內如附圖所示編號A、B部分土地通行權存在
    ，揆諸上開規定，本院認本件訴訟費用仍應由兩造各自負擔
    50%，較為公允。
五、本件事證已臻明確，兩造其餘攻擊防禦方法，核與判決結果
    不生影響，爰不一一論述，附此敘明。
六、訴訟費用負擔之依據：民事訴訟法第80條之1。　　
中　　華　　民　　國　　110  　年　　11　　月　　2　　日
                  員林簡易庭   法　官  丁兆嘉
以上為正本係照原本作成。
如對判決上訴，應於判決送達後20日內向本院提出上訴狀。如委
任律師提起上訴者，應一併繳納上訴審裁判費。
中　　華　　民　　國　　110  　年　  11  　月　  2 　 日
　　　　　　　　　　　         書記官  蔡政軒